【裁判字號】    89,台上,6633
【裁判日期】    891102
【裁判案由】    違反組織犯罪防制條例等罪
【裁判全文】
最高法院刑事判決                              八十九年度台上字第六六三三號
    上  訴  人  台灣高等法院花蓮分院檢察署檢察官
    被      告  甲  ○
    選任辯護人  徐正坤律師
右上訴人因被告違反組織犯罪防制條例等罪案件，不服台灣高等法院花蓮分院中華民
國八十九年八月九日第二審判決（八十九年度上重訴字第一一八號，起訴案號：台灣
台東地方法院檢察署八十七年度偵字第一四八號），提起上訴，本院判決如左：
    主  文
原判決關於違反組織犯罪防制條例部分撤銷，發回台灣高等法院花蓮分院。
其他上訴駁回。
    理  由
一撤銷發回部分：
本件原判決以公訴意旨略以：被告甲○與陳啟禮等人（另案偵辦）於民國四十九年間
，在台北縣永和市○○路發起成立以犯罪為宗旨或其成員從事犯罪活動之犯罪組織「
竹聯幫」，由被告任總護法，除總堂外，並在多地設置分堂，指揮、操縱成員從事犯
罪活動，迨八十五年十二月十一日組織犯罪防制條例公布施行後，被告仍未解散或脫
離「竹聯幫」之犯罪組織，因認被告涉犯組織犯罪防制條例第三條第一項前段之發起
、操縱、指揮犯罪組織罪嫌云云。然經審理結果，以被告既已於七十三年間因列名「
一清專案」經前台灣警備總司令部軍法處以涉犯叛亂罪嫌檢肅到案後，在自白書內即
已聲明脫離竹聯幫，復查無其他積極證據可認為被告於八十五年十二月十一日組織犯
罪防制條例公布實施後仍有主持犯罪組織之犯行，因而就本部分維持第一審諭知被告
無罪之判決，駁回檢察官在第二審之上訴，固非無見。
惟查：(一)審理事實之法院對於被告有利及不利之證據，均應一併加以注意，依職權詳
為調查，再綜合全部證據資料，本於經驗及論理法則以定其取捨而為判斷，倘為無罪
之判決，亦應詳述其全部證據取捨判斷之理由，否則即有應於審判期日調查之證據未
予調查及判決理由不備之違法。證人即Ｖ２ＰＵＢ酒店經理吳文成於八十五年九月二
十九日下午二十三時，在台北市政府警察局中山分局應訊時（斯時吳文成雖化名為陳
文成，然依其警訊中所陳報之出生日期、住所及身分證號碼，與吳文成戶籍謄本所記
載之年籍資料及身分證號碼相同，見一審第二卷第八十七頁正面）已證稱：「我於八
十四年間，任職在台北市○○○路○段二○五號地下室Ｕ２（實係Ｖ２）ＰＵＢ酒店
，並充當該店經理，老闆是竹聯幫老大甲○，綽號『阿慶』為甲○手下，店內如果客
人喝酒鬧事，均由『阿慶』及手下兄弟負責擺平，……」等語（見台灣台北地方法院
檢察署八十六年度偵字第二四八五一號卷第三十七頁正、反面）；證人即Ｖ２ＰＵＢ
酒店服務生盧素華於八十五年十一月十一日下午二十三時，在台北市政府警察局中山
分局應訊時亦證稱：「我們老闆甲○是竹聯幫大哥級人物，很少來店，我也很少看到
他，現場由何永慶綽號『阿慶』負責，我時常看到他，也認識他。」等語（見同上卷
第四十頁反面）；秘密證人Ａ（即八十四年七月中旬至同年八月底任職Ｖ２ＰＵＢ酒
店之服務生）於檢察官偵查中並證稱：「（陳文成即吳文成向妳提起老闆為甲○之事
，有幾次﹖）我去工作時，他跟我說，這家是竹聯幫開的，老闆姓陳，直至甲○與何
永慶來店裡，第一次看到老闆（指甲○）。」、「甲○、何永慶屬幫派之人，我接受
警方及你們做筆錄感到有壓力，怕會有危險，不要讓我與他們直接碰面。」等語（見
同上偵卷第七十六頁、第七十八頁正、反面）；秘密證人Ｂ於八十六年十二月三十日
下午六時十五分，在檢察官偵查中應訊時亦證稱：「認識（甲○），在一年多前，在
新生南路一段六十號『老樹咖啡店』，是朋友介紹認識的。」、「八十五年六月底至
八月間，約二個多月（與甲○）較常往來。」、「認識（朱文輝）」、「甲○介紹認
識，他在『老樹咖啡店』介紹認識的」、「朱是甲○小弟，介紹給我們認識時，就有
說這是我小弟。」等語（見台灣台北地方法院檢察署八十六年度偵字第二五五七四號
卷第一○九頁正、反面、第一一○頁、第一一一頁）。上開證人似均指證被告於八十
四、八十五年間仍參與竹聯幫活動。另朱文輝於八十六年九月初，加入竹聯幫，並擔
任被告之隨護小弟，共同居住於台北縣新店市○○路六十一巷一號被告家中，朱文輝
因而涉犯參與犯罪組織罪行，經台灣台北地方法院判處有期徒刑八月，應於刑之執行
完畢或赦免後，令入勞動場所強制工作三年，嗣經台灣高等法院駁回上訴，而於八十
七年十二月十七日確定在案，此有台灣台北地方法院八十七年度訴字第四四五號、台
灣高等法院八十七年度上訴字第三二○五號刑事判決正本各一件在卷可證（見一審卷
第二宗第二十二頁）。而何永慶綽號「阿慶」、「小慶」，於八十二年間起，在犯罪
組織竹聯幫成員「小展」之引介下，加入竹聯幫為其成員之一，對外自稱為「竹聯幫
捍衛隊」一員，並以台北市○○○路與林森北路口之歡樂今宵酒店為連絡據點，且受
聘於忠華保全事業股份有限公司，以顧問身分專為特種營業場所客戶以暴力手段處理
糾紛，嗣於八十六年一月三日在台北市為警查獲，至同年月十一日始在台灣台東看守
所綠島分舍書立切結書表明脫離竹聯幫，何永慶並因之經台灣台東地方法院以參與犯
罪組織罪行，判處有期徒刑一年，並應於刑之執行完畢或赦免後，令入勞動場所強制
工作三年，嗣迭經台灣高等法院花蓮分院、本院駁回其上訴而告確定在案，此亦有台
灣台東地方法院八十六年度重訴(一)字第三十九號、台灣高等法院花蓮分院八十六年度
上重訴字第五○三號、本院八十七年度台上字第三二七二號刑事判決各一件附卷可稽
（見同上第二四八五一號偵卷第四十八頁、一審卷第二宗第八十二頁、二六一頁）。
再被告現係竹聯幫犯罪組織之大哥、總護法，平時出入以法拉利ＢＺ－○九七二號車
代步，身邊隨時均帶有手下二至三人，白天在住處睡覺，活動均在舞廳等事實，此並
有台北縣警察局中和分局刑事組偵查員徐漢保於八十六年十月二十五日所書偵查報告
書、台北市政府警察局中山分局所繪製之竹聯幫成員組織系統表各一紙附卷可證（見
台灣台北地方法院檢察署八十六年度聲字第二一○七號卷第三頁、同署八十六年度偵
字第二四八五一號卷第四十三頁）。是原判決僅以秘密證人Ａ及證人盧素華所為不利
於被告之證詞，均係聽聞自證人「陳文成」所言，非但僅止於傳聞之詞，且經查證結
果，證人「陳文成」係「吳文成」之冒名，其冒名於警訊中應訊，事後又傳拘無著，
其所為之供述自難輕信而為不利於被告之認定等情，業為本院另案判決所認定，及秘
密證人Ｂ所為之證述從未提及被告有主持竹聯幫之幫派活動，即遽認被告被訴本部分
罪嫌不能證明乃為無罪之諭知，而未再深入查明證人吳文成、盧素華為上開證言是否
真實及其依據，並究明台北縣警察局中和分局刑事組偵查員徐漢保究竟依據何項證據
，而認被告當時仍係竹聯幫之總護法﹖台北市政府警察局中山分局所繪製被告仍為竹
聯幫大哥之竹聯幫成員組織系統表係依據何項資料於何時所作成﹖暨說明前開朱文輝
、何永慶參與竹聯幫犯罪組織罪行確定判決何以不得採為判決基礎之理由，自尚有應
於審判期日調查之證據未予調查及判決理由不備之違法。應認原判決關於本部分有撤
銷發回更審之原因。
二駁回部分：
按刑事訴訟法第三百七十七條規定，上訴於第三審法院，非以判決違背法令為理由不
得為之。是提起第三審上訴，應以原判決違背法令為理由，係屬法定要件。如果上訴
理由並未依據卷內訴訟資料，具體指摘原判決不適用何種法則或如何適用不當，或所
指摘原判決違法情事，顯與法律規定得為第三審上訴理由之違法情形，不相符合時，
均應認其上訴為違背法律上之程式，予以駁回。本件檢察官就被告被訴未經許可持有
槍彈部分之上訴意旨略以：朱文輝於第一審法院調查時供稱：「……我在二、三點回
到甲○家，八日中午我到一樓的吧檯處找到一個鐵桶，然後我把槍與乾燥劑一起放在
一個大的夾鏈袋內，我把子彈用衛生紙包好跟彈匣一起放在有乾燥劑的袋子內，另○
‧三八手槍的子彈也放在另一有乾燥劑的袋子內，○‧三八手槍子彈沒有用衛生紙包
，然後再包（把）這三包槍彈放在一鐵桶內，再把鐵桶放在我的房間外面陽台。」等
語，其所述包裝槍彈之物品，是否與查獲時之情形相互一致﹖扣案槍彈、彈匣及包裝
槍彈物品上，是否留有被告之指紋﹖朱文輝於警訊時供稱：「當時我人在甲○家外面
看到很多警察，不敢進入，我便打電話給甲○，……」，其時二人電話交談之內容如
何﹖被告是否交待朱文輝承擔所有一切罪責﹖上述之待證事實，在在與被告有無公訴
意旨所指共同無故持有槍彈之犯行，有所關連，但原審對此應於審判期日調查之證據
，均未加以調查，即有違誤云云。
惟查：(一)原判決撤銷第一審關於論處被告以共同未經許可持有手槍罪刑部分之判決，
改判諭知被告無罪，已明朱文輝自警訊、偵查至一審調查時均堅稱扣案之中共黑星
手槍一支、黑星手槍子彈七顆、點三八手槍子彈二十顆，均係其一人持有，被告完全
不知情，且該等槍彈皆在朱文輝使用之房間陽台查獲，而證人韋廣義所供：本行為係
朱文輝為被告扛罪，被告亦曾央請伊頂替云云，與常情有違，而難以採信，乃認被告
所辯：扣案的槍彈都是伊房客朱文輝藏放的，伊完全不知情等語，堪可採認，又以復
查無任何積極證據證明被告對於朱文輝之持有或藏放本件槍彈有共犯關係存在等，資
為其論據。經核所為論，均與卷內證據資料相符，從形式上觀察，並無採證違背經
驗法則、論理法則等違法情形存在。(二)依卷附被告警訊筆錄及警方查獲本案之槍彈照
片及現場圖（見同上第二五五七四號偵卷第四頁反面、第四十二頁；一審卷第二宗第
一一三頁至一一六頁）所示，本案槍彈係在被告住所之朱文輝房間外陽台之鐵桶內查
獲，而查獲當時手槍係置於放有乾燥劑之大型透明塑膠夾鏈袋內，另彈匣跟部分子彈
亦置放於一透明塑膠夾鏈袋內，其他部分子彈則與一包乾燥劑同放於另一透明塑膠夾
鏈袋內，與上述朱文輝於一審法院調查時對其包裝扣案槍彈之陳述情節大致相符。再
依上開卷附照片，扣案槍彈及裝置槍彈之夾鏈袋於查獲後已經警方多人摸過，應無從
再將之送請有關單位鑑定其上有否被告之指紋。另於警訊時朱文輝已供稱：「當時我
人在甲○住家外面看到很多警察，不敢進入，我便打電話給甲○，甲○便說你房間為
何有槍，我便進入陳家。」等語（見同上第二五五七四號偵卷第八頁正、反面），核
與被告於檢察官偵查中所供：「（警察至你家搜索時，朱是否有打電話進去﹖）有。
當時我接他電話，問他說家裡為何會有槍及大麻。」等語（見同上偵卷第五十八頁）
，互核亦相符合，被告並未交待朱文輝承擔其罪責，是原審雖未再調查朱文輝於第一
審所供包裝扣案槍彈方法與查獲時之情形是否相一致，或將扣案槍彈、包裝送請鑑定
是否其上留有被告指紋，或朱文輝於本案查獲後與被告電話交談之內容如何，但此與
原判決結果顯然皆無影響，依刑事訴訟法第三百八十條規定，自不得資為上訴第三審
之理由。上訴意旨執以指摘原判決本部分不當，顯與法律規定得為第三審上訴理由之
違法情形，不相適合，本部分之上訴違背法律上之程式，應予駁回。
據上論結，應依刑事訴訟法第三百九十七條、第四百零一條、第三百九十五條前段，
判決如主文。
中      華      民      國    八十九    年    十一      月      二      日
                              最高法院刑事第十一庭
                                  審判長法官  陳  正  庸
                                        法官  陳  世  雄
                                        法官  徐  文  亮
                                        法官  吳  信  銘
                                        法官  黃  正  興
      右正本證明與原本無異
                                              書  記  官
中      華      民      國    八十九    年     十一     月      七      日


司法院資訊處製作；財團法人民間司法改革基金會備份。
